---
title: "Magyar törvények adatai, 1998-"
author:
  - Ferenci Tamás (tamas.ferenci@medstat.hu)
output:
  github_document:
    pandoc_args: ["--lua-filter=pandoc-quotes.lua"]
    toc: TRUE
    df_print: kable
always_allow_html: true
lang: hu
editor_options:
  chunk_output_type: console
---

```{r setup, include=FALSE}
knitr::opts_chunk$set(echo = TRUE, fig.width = 16/3*2, fig.height = 9/3*2, dpi = 300, dev = "ragg_png")
library(data.table)
```

## Háttér, célkitűzés

A magyar Országgyűlés honlapján egy elég jó keresővel elérhetőek a benyújtott törvények adatai, arra azonban nincsen mód, hogy ezt gépi úton feldolgozható formában lekérjük. Márpedig ez fontos lenne, például, ha valamilyen elemzést szeretnénk készíteni a törvények adataira vonatkozóan, netán vizualizációt készítenénk ezekből stb. Éppen ezért célul tűztem ki, hogy automatizáltan letöltsem az összes törvény adatait, majd azokat egy további feldolgozásra alkalmas formában közzétegyem.

## A megvalósítás alapvonalai

Az [Országgyűlés honlapján](https://www.parlament.hu/) elérhető az összes tárgyalt anyag, parlamenti szóhasználattal "iromány". Ezek jól [lekérdezhetők](https://www.parlament.hu/web/guest/iromanyok-elozo-ciklusbeli-adatai), parlamenti ciklusonként külön-külön. Megtehetnénk, hogy letöltjük az összes ilyet, majd utána kiszűrjük belőle a törvényjavaslatokat (mivel iromány sok egyéb is lehet, beszámoló, azonnali kérdés, határozati javaslat és így tovább), de az irományok száma olyan nagy, hogy ez rendkívül időigényes, ráadásul ha csak a törvények érdekelnek minket, akkor jórészt felesleges is. Itt jön segítségünkre az, hogy a kereső által használt URL nagyon szabályos formájú, így könnyen előállítható az a keresés, amely csak a törvényjavaslatokra szűkít (illetve érdemes azt is beállítani, hogy a típus legyen "lezárt", hiszen csak ezekből lehetett törvény -- természetesen ezeknek sem mindegyikéből, mert lehet, hogy nem szavazták meg). Ha az így kapott eredménylista találatain megyünk végig, akkor célirányosan letölthetjük csak a törvényeket. Az egyetlen nehézség, hogy az eredménylista valójában 100 tételenként meg van bontva, de az erre vezető linkek könnyen kikereshetőek, így ez nagy bajt nem jelent.

Ha megvan a törvényjavaslatok listája, akkor már könnyű dolgunk van, mert a tetején lévő második táblázat tartalmazza mindig az adatokat, ráadásul szinte tökéletesen egységes struktúrában. Ezeket letöltve, majd összefűzve megkapjuk a szükséges adatbázist.

A weboldalak automatikus letöltését az `rvest`, az adatok feldolgozását a `data.table` csomag segítségével végeztem, mindezt az [R statisztikai környezet](https://www.youtube.com/@FerenciTamas/playlists?view=50&sort=dd&shelf_id=2) alatt.

Ezzel a módszerrel az 1998-as parlamenti ciklus, és az azt követő ciklusok adatait tudtam megszerezni. Az 1994-1998 ciklus fent van ugyan a Parlement honlapján, de teljesen más (nem feldolgozható) formátumban, az 1990-1994 ciklus pedig fent sincs az irományok között.

## Technikai részletek

Elsőként mind a 7, feldolgozható parlamenti ciklusra letöltjük az adatokat, és elmentjük az eredményt:

```{r, eval = FALSE}
res <- vector("list", 7)

for(i in 1:7) {
  print(i)
  linkek <- rvest::read_html(paste0(
    "https://www.parlament.hu/web/guest/iromanyok-elozo-ciklusbeli-adatai?p_p_id=hu_parlament_cms_pair_",
    "portlet_PairProxy_INSTANCE_9xd2Wc9jP4z8&p_p_lifecycle=1&p_p_state=normal&p_p_mode=view&_hu_parlament_",
    "cms_pair_portlet_PairProxy_INSTANCE_9xd2Wc9jP4z8_pairAction=http%3A%2F%2Fwww.parlament.hu%2Finternet",
    "%2Fcplsql%2Fogy_irom.irom_lekerd%3FP_TIP%3Dnull%26P_CKL%3D", (36:42)[i], "%26P_PARAM%3DI%26P_FOTIP%3Dnull",
    "%26P_FOTIP%3DT%26P_ATIP%3Dz&p_auth=MVj7t9MD"))
  linkek <- rvest::html_attr(rvest::html_elements(linkek, "a"), "href")
  linkek <- linkek[grep("www.parlament.hu:443", linkek)]
  
  linkektv <- do.call(c, sapply(linkek, function(l) {
    temp <- rvest::html_attr(rvest::html_elements(rvest::read_html(l), "a"), "href")
    temp <- temp[grep("ogy_irom.irom_adat", temp)]
  }))
  
  res[[i]] <- rbindlist(lapply(1:length(linkektv), function(i) {
    temp <- rvest::html_table(rvest::read_html(linkektv[i]))
    if(length(temp)==0) data.table(Jelleg = NA) else setNames(data.table(t(temp[[2]][[2]])), temp[[2]][[1]])
  }), fill = TRUE, idcol = "Szam")
}

saveRDS(res, "res1.rds")
```

```{r, echo = FALSE}
res <- readRDS("res1.rds")
```

Azért érdemes előallokálni a vektort, majd for-ciklussal feltölteni, mert így, ha valamelyik lépésben hiba történik, akkor könnyebb újrakezdeni (persze elegánsabb lett volna egy `tryCatch` kivételkezelést használni, és utána mehetett volna az egész egy `lapply`-ba).

Az érdemi résznél a letöltött táblázat hosszát azért kell ellenőrizni, mert néha, ha az oldal mérete nagyon nagy, akkor nem azonnal töltődik be, hanem előtte egy homokóra fut, de ezt az `rvest` nem tudja kezelni. Ha ezeket lementjük csupa `NA`-val kitöltve (a `fill = TRUE` miatt ez megvalósul), akkor később azonosíthatóak:

```{r}
sapply(res, function(x) x[is.na(Jelleg)])
```

Ha pedig ez megvan, akkor kézzel javíthatjuk őket:

```{r}
res[[5]] <- rbind(res[[5]][Szam!=129], setNames(data.table(
  129, "törvényjavaslat", "törvényjavaslat", "új", "2014.11.20.", "",
  "",  "kihirdetve", "normál", "Nemzetiségi", "XCIX", "184", "2014.12.29.",
  "", "kormány (nemzetgazdasági miniszter)", "szöveges PDF", ""), names(res[[5]])))

res[[5]] <- rbind(res[[5]][Szam!=168], setNames(data.table(
  168, "költségvetési törvényjavaslat", "törvényjavaslat", "új", "2014.10.30.", "",
  "",  "kihirdetve", "határozati házszabályi rendelkezésektől való eltéréssel", "NemzetiségiUniós", "C",
  "184", "2014.12.29.", "", "kormány (nemzetgazdasági miniszter)", "szöveges PDF", ""), names(res[[5]])))

res[[5]] <- rbind(res[[5]][Szam!=339], setNames(data.table(
  339, "költségvetési törvényjavaslat", "törvényjavaslat", "új", "2015.05.13.", "",
  "",  "kihirdetve", "határozati házszabályi rendelkezésektől való eltéréssel", "NemzetiségiUniós", "C",
  "97", "2015.07.03.",
  "A Kormány kezdeményezésére a 2015. június 16-17-i rendkívüli ülés napirendjén. A Kormány kezdeményezésére a 2015. június 22-23-i rendkívüli ülés napirendjén.",
  "kormány (nemzetgazdasági miniszter)", "HTML", ""), names(res[[5]])))

res[[5]] <- rbind(res[[5]][Szam!=754], setNames(data.table(
  754, "költségvetési törvényjavaslat", "törvényjavaslat", "új", "2016.04.26.", "",
  "",  "kihirdetve", "határozati házszabályi rendelkezésektől való eltéréssel", "NemzetiségiUniós", "XC",
  "91", "2016.06.24.", "",
  "kormány (nemzetgazdasági miniszter)", "HTML", ""), names(res[[5]])))

res[[5]] <- rbind(res[[5]][Szam!=1177], setNames(data.table(
  1177, "költségvetési törvényjavaslat", "törvényjavaslat", "új", "2017.05.02.", "",
  "",  "kihirdetve", "határozati házszabályi rendelkezésektől való eltéréssel", "NemzetiségiUniós", "C",
  "100", "2017.06.27.", "ParLexben feldolgozott iromány.",
  "kormány (nemzetgazdasági miniszter)", "HTML", ""), names(res[[5]])))

res[[6]] <- rbind(res[[6]][Szam!=61], setNames(data.table(
  61, "költségvetési törvényjavaslat", "törvényjavaslat", "új", "2018.06.13.", "",
  "",  "kihirdetve", "határozati házszabályi rendelkezésektől való eltéréssel", "NemzetiségiUniós", "L",
  "123", "2018.07.31.",
  "ParLexben feldolgozott iromány.A Kormány kezdeményezésére a 2018. június 25-29-i rendkívüli ülés napirendjén. A Kormány kezdeményezésére a 2018. július 16-17-i és július 20-i rendkívüli ülés napirendjén.",
  "kormány (pénzügyminiszter)", "HTML", ""), names(res[[6]])))

res[[6]] <- rbind(res[[6]][Szam!=369], setNames(data.table(
  369, "költségvetési törvényjavaslat", "törvényjavaslat", "új", "2019.06.04.", "",
  "",  "kihirdetve", "normál", "NemzetiségiUniós", "LXXI",
  "128", "2019.07.23.",
  "ParLexben feldolgozott iromány.A Kormány kezdeményezésére a 2019. június 17-21-i rendkívüli ülés napirendjén. A Kormány kezdeményezésére a 2019. július 8-i rendkívüli ülés napirendjén. A Kormány kezdeményezésére a 2019. július 12-i rendkívüli ülés napirendjén.",
  "kormány (pénzügyminiszter)", "HTML", ""), names(res[[6]])))

res[[6]] <- rbind(res[[6]][Szam!=530], setNames(data.table(
  530, "költségvetési törvényjavaslat", "törvényjavaslat", "új", "2020.05.26.", "",
  "",  "kihirdetve", "normál", "NemzetiségiUniós", "XC",
  "170", "2020.07.15.",
  "ParLexben feldolgozott iromány.A Kormány kezdeményezésére a 2020. június 29-július 3-i rendkívüli ülésszak napirendjén.",
  "kormány (pénzügyminiszter)", "HTML", ""), names(res[[6]])))

res[[6]] <- rbind(res[[6]][Szam!=828], setNames(data.table(
  828, "költségvetési törvényjavaslat", "törvényjavaslat", "új", "2021.05.04.", "",
  "",  "kihirdetve", "normál", "NemzetiségiUniós", "XC",
  "120", "2021.06.25.",
  "ParLexben feldolgozott iromány.",
  "kormány (pénzügyminiszter)", "HTML", ""), names(res[[6]])))

res[[7]] <- rbind(res[[7]][Szam!=87], setNames(data.table(
  87, "költségvetési törvényjavaslat", "törvényjavaslat", "új", "2022.06.07.", "",
  "",  "kihirdetve", "normál", "NemzetiségiUniós", "XXV", "127", "2022.07.27.",
  "IJR-ParLexben feldolgozott iromány. A törvényjavaslat szövegét az előterjesztő kérésére 2022.06.07-én 16:55 órakor lecseréltük. Az előterjesztő tájékoztató levele és a törvényjavaslat lecserélt szövege az Irományhoz kapcsolódó háttéranyagok és egyéb dokumentumok között megtalálható. A Kormány kezdeményezésére a 2022. június 20-24-i rendkívüli ülés napirendjén. A Kormány kezdeményezésére a 2022. július 11-12-i rendkívüli ülés napirendjén. A Kormány kezdeményezésére a 2022. július 18-19-i rendkívüli ülés napirendjén.",
  "kormány (pénzügyminiszter)", "HTML", ""), names(res[[7]])))

```

Ezt követően végrehajthatjuk az összefűzést:

```{r}
res2 <- rbindlist(res, idcol = "Ciklus", fill = TRUE)
```

Célszerű a ciklusoknak adni egy jól értelmezhető nevet is:

```{r}
res2 <- merge(res2, data.table(Ciklus = 1:7, CiklusEv = c("1998-2002", "2002-2006", "2006-2010",
                                                          "2010-2014", "2014-2018", "2018-2022", "2022-")))
```

Jelenleg minden változó szöveges, ezt transzformáljuk a valóságnak megfelelően, például a dátumokat alakítsuk dátummá:

```{r}
res2$Benyújtva <- as.Date(res2$Benyújtva, format = "%Y.%m.%d")
res2$`Kihirdetés dátuma` <- as.Date(res2$`Kihirdetés dátuma`, format = "%Y.%m.%d")
```

Ezek alapján kiszámolhatunk egyéb mutatókat is, például a benyújtástól a kihirdetésig eltelt időt:

```{r}
res2$Delay <- as.numeric(difftime(res2$`Kihirdetés dátuma`, res2$Benyújtva, units = "days"))
```

Végezetül mentsük ki feldolgozható formátumban az adatokat:

```{r}
fwrite(res2, "TorvenyAdatok.csv", dec = ",", sep = ";", bom = TRUE)
```

## Eredmények

Az elkészült adatbázis innen letölthető, további, gépi úton történő feldolgozásra, elemzésre, vizualizációra alkalmas.